【裁判字號】    89,台上,6148
【裁判日期】    891013
【裁判案由】    偽造文書等
【裁判全文】
最高法院刑事判決                              八十九年度台上字第六一四八號
    上  訴  人  甲○○
    選任辯護人  陳淑真律師
右上訴人因偽造文書等罪案件，不服臺灣高等法院，中華民國八十九年五月三十日第
二審更審判決（八十八年度重上更(三)字第二三五號，起訴案號：臺灣臺北地方法院檢
察署八十一年度偵字第一三七八○號），提起上訴，本院判決如左：
    主  文
原判決撤銷，發回臺灣高等法院。
    理  由
本件原判決認定上訴人甲○○係台北市○○○路一六七號十一樓東財務顧問有限公
司（下稱東公司）之外匯操作員；吳明達（業經更一審判決應執行有期徒刑十月確
定）原係該公司客戶，嗣以顧問名義對外招攬客戶。緣東公司提供資訊供客戶操作
外匯，並約定客戶從每筆投資金額給付百分之一之佣金。甲○○、吳明達自民國八十
年中起，向外招攬客戶，由吳明達介紹客戶並由甲○○下單操作，嗣劉秀蓮因宋慧玲
介紹，於八十年六、七月間，認識吳明達，吳明達、甲○○竟共同意圖為自己不法之
所有，由吳明達鼓吹劉秀蓮投資外匯買賣，佯稱替劉秀蓮在東公司辦理開戶及入金
手續，並代為下單操作買賣外匯，且保證其受益，致劉秀蓮陷於錯誤，分別於八十年
七月十九日、八月十九日，在東公司內，各交付新台幣（下同）五十萬元予吳明達
，吳明達並未代劉秀蓮辦理開戶及入金之手續，亦未代為下單買賣外匯，吳明達為取
信於劉秀蓮，乃於同年八月十五日、九月十六日，分別給付劉秀蓮四萬五千元、九萬
元，假稱係賺得之利潤，復提出他人之帳戶明細向劉秀蓮稱其戶頭內已累積達一百四
十七萬元，嗣由甲○○於同年九月二十日，擅自取用東公司之空白契約書二份，並
委由不知情之人盜刻公司印章一枚，由甲○○在東公司內，盜蓋偽造之該印章於東
公司名義之「顧問契約書」及「CUSTOMERS AGREEMENT 」（顧客協議書）上，而偽
造私文書，再由甲○○交付劉秀蓮而行使之，致生損害於東公司及劉秀蓮。迄同年
九月三十日，劉秀蓮因需款恐急，乃請吳明達代提領三十萬元，詎吳明達藉口搪塞，
嗣見無法隱瞞，乃向劉秀蓮坦承錢已虧空，劉秀蓮始知受騙。又吳明達於八十年六月
間，在東公司內，向宋慧玲收取一百萬元入金（未經宋女同意以渠與宋女名義共同
開戶），宋慧玲又於同年七月間，在東公司內，以其婆婆朱周金寶名義交付吳明達
五十萬元辦理開戶入金；另許麗文、陳順櫻亦分別於八十年七月八日、九月二十日，
在東公司內，各交付吳明達八十萬元、一百萬元辦理開戶入金手續，並由甲○○負
責下單，甲○○、吳明達各為他人處理事務。詎甲○○、吳明達二人為宋慧玲、朱周
金寶、許麗文、陳順櫻處理事務時，竟共同意圖為自己不法之利益，期能在底薪外多
賺取佣金，乃不惜違反一般操作習慣，頻頻下單以累積其業績，致宋慧玲等四人帳戶
內之金額連連減少，且未依約定在資金虧損三分之一時，立即通知宋慧玲等投資人，
而為違背其任務之行為，致宋慧玲等四人之資金幾近虧損一空，而生損害於宋慧玲、
朱周金寶、許麗文、陳順櫻等人等情，因將第一審法院諭知上訴人無罪之判決撤銷，
改判論處上訴人共同行使偽造私文書，足以生損害於他人（處有期徒刑四月）及共同
為他人處理事務，意圖為自己不法之利益，而為違背其任務之行為，致生損害於本人
之財產（處有期徒刑五月）等罪刑（應執行有期徒刑七月），固非無見。
惟查：（一）、有罪判決書所記載之犯罪事實，為論罪科刑適用法律之基礎，故凡於
適用法律有關之重要事項，必須詳加認定，明確記載，然後於理由內敘明犯罪事實所
憑之證據及認定之理由，始足為適用法律之依據。若事實未有此記載，而理由加以說
明，為理由失其依據。如事實有此記載，理由未予說明，則為理由不備，按諸刑事訴
訟法第三百七十九條第十四款規定，其判決當然為違背法令。查刑法第二百十六條、
第二百十條之行使偽造私文書罪，以該行為足以生損害於公眾或他人為構成要件，有
罪判決書就此與適用法律有關之事項，自應於事實欄詳加認定，然後於理由內說明為
此認定所憑之證據及理由，方屬適法。原判決事實欄一，就上訴人行使偽造之東公
司名義「顧問契約書」及「CUSTOMERS AGREEMENT 」（顧客協議書）之行為，雖已認
定該行為致生損害於東公司及劉秀蓮，惟於理由就為此認定所憑之證據及理由，郤
未為任何說明，自有理由不備之違法。（二）依卷附東公司顧問契約書第二條約定
：東公司提供資訊供客戶從事海外投資時，該接受資訊之客戶應給付予東公司之
佣金，係按投資金額百分之一核計，與其操作之次數無關（見偵查卷第五二頁），原
判決事實欄一，亦同此認定，則原判決事實欄二認定：「甲○○、吳明達二人為宋慧
玲、朱周金寶、許麗文、陳順櫻處理事務時，竟共同意圖為自己不法之利益，期能在
底薪外多賺取佣金，乃不惜違反一般操作習慣，頻頻下單以累積其業績，致宋慧玲等
四人帳戶內之金額連連減少」，不唯與上引卷內證據資料之記載，不相適合，復與其
事實欄一之認定矛盾，顯有可議。又原判決事實認定上訴人背信之方法係：「違反一
般操作習慣，頻頻下單以累積業績」，然於理由內就此認定所憑之證據及理由，竟未
為任何說明，於法有違。（三）有罪判決書之事實一欄，為判斷其適用法令當否之準
據，法院應將依職權認定與論罪科刑有關之事實，翔實記載，然後於理由內逐一說明
其憑以認定之證據，並使事實認定與理由說明，互相適合，方為合法。倘事實認定與
理由說明，不相一致，或事實與理由欄內之記載，前後齟齬，按諸刑事訴訟法第三百
七十九條第十四款後段規定，均屬判決理由矛盾之當然違背法令。依原判決理由內說
明：「蓋於所偽造顧問契約書二份上所偽造『東匯財務顧問有限公司』印文二枚及偽
造『CUSTOMERS AGREEMENT 』（顧客協議書）上所偽造『東匯財務顧問有限公司』印
文一枚，不問屬於犯人與否，依刑法第二百十九條規定諭知沒收之」，似意指上訴人
計偽造「顧問契約書」二份及「CUSTOMERS AGREEMENT 」契約書乙份，此與事實欄認
定：「上訴人擅自取用東公司之空白契約書二份，並委由不知情之人盜刻公司印章
一枚，由甲○○在東公司內，盜蓋偽造之該印章於東匯公司名義之『顧問契約書』
及『CUSTOMERS AGREEMENT』 （顧客協議書）上，而偽造私文書」，顯相齟齬，有判
決理由矛盾之違法，此部分實情如何，有待查明。（四）事實審法院應行調查之證據
，不以當事人聲請者為限，凡與待證事實有關之證據，均應依職權調查，方足發現真
實，否則仍難謂無刑事訴訟法第三百七十九條第十款之違法。證人劉錦華在偵查中證
稱：「（問：顧問契約書是你們公司與劉秀蓮訂的﹖）是我們公司的契約書（指空白
契約書），但東公司印章不是我們的」（見偵查卷第十八頁背面），如若屬實，則
卷附之顧問契約書顯係東公司印製備用，惟依劉錦華在偵查中之供述及其提出之東
公司印章三枚觀之，東公司之印章皆使用「」字（見偵查卷第一一五頁、第一
三四頁背面），此與該制式契約書係使用「匯」字不同，則東公司是否另刻製有「
匯」字體之印章﹖如未刻製，其究係使用何印章與客戶訂約﹖關係上訴人在偵查中辯
稱：「章是公司蓋的」能否採納，自應根究明白，原判決就此未為調查，自難謂已盡
調查能事。以上，或係上訴意旨所指摘，或為本院得依職權調查之事項，應認原判決
仍有撤銷發回更審之原因。至於與行使偽造私文書有裁判上一罪關係之詐欺部分，基
於審判不可分原則，應併予發回。又原判決背信部分，雖屬刑事訴訟法第三百七十六
條第五款所列之案件，惟於修正刑事訴訟法施行前，原得上訴於第三審法院，且已繫
屬於法院，依刑事訴訟法施行法第五條第一項規定，仍應依施行前之法定程序終結之
，附此敘明。
據上論結，應依刑事訴訟法第三百九十七條、第四百零一條，判決如主文。
中      華      民      國    八十九    年      十      月     十三     日
                              最高法院刑事第一庭
                                  審判長法官  施  文  仁
                                        法官  張  淳  淙
                                        法官  林  永  茂
                                        法官  蕭  仰  歸
                                        法官  花  滿  堂
      右正本證明與原本無異
                                              書  記  官
中      華      民      國    八十九    年      十      月     十八     日


司法院資訊處製作；財團法人民間司法改革基金會備份。
